臺灣高等法院刑事判決　　　　　　　　95年度上訴字第4532號
上　訴　人
即　被　告　丙○
　　　　　　　　　　現於臺灣臺北監獄
上　訴　人
即　被　告　丁○○
　　　　　　　　　　現於臺灣臺北看守所
前列二人共同
指定辯護人　本院公設辯護人　甲○○
上列上訴人因強盜案件，不服臺灣板橋地方法院94年度訴字第10
65號，中華民國95年10月11日第一審判決（起訴案號：臺灣板橋
地方法院檢察署94年度偵字第6949號），提起上訴，本院判決如
下：
    主  文
原判決關於丁○○暨丙○搶奪及所定執行刑部分均撤銷。
丙○共同意圖為自己不法之所有，攜帶兇器搶奪他人之動產，處
有期徒刑肆年貳月；扣案如附表所示之物均沒收。
丁○○共同意圖為自己不法之所有，攜帶兇器，搶奪他人之動產
，處有期徒肆年貳月；扣案如附表所示之物均沒收。
    事  實
一、丙○、丁○○二人因缺錢花用，且均明知用力奪取他人提在
    手上之手提包，有使他人因重心不穩而跌倒受傷之危險，仍
    共同基於意圖為自己不法之所有及普通傷害之不確定故意之
    犯意聯絡與行為分擔，於九十四年四月二十四日下午七時許
    ，分別攜帶其各別所有客觀上均足以對人之生命、身體、安
    全造成危害之螺絲起子一支、折疊刀一把，及丙○所有分供
    二人使用之麻布手套二雙，由丙○騎乘不知情范忠誠（丙○
    胞弟）所有借予丙○使用，車牌號碼GHW─三一二號之重型
    機車搭載丁○○，行經臺北縣永和市○○街二十七巷二十二
    號前，見潘明霞獨自一人行走於該巷，丙○即騎乘前揭機車
    接近潘明霞身旁，乘潘明霞不備之際，由後座之丁○○伸手
    搶奪潘明霞隨身之黃色手提包（其內有現金二千元、手機二
    支、金融卡一張、信用卡二張、身分證一張等財物），得手
    後二人隨即騎車往同街十七巷內逃逸，潘明霞因突遭搶奪之
    猛力拉扯而摔倒在地，因而受有左臉瘀青（3×2公分）、左
    肘關節擦傷（3×2公分、2×1公分）、左膝擦傷（2×2公分
    ）等傷害，經潘明霞呼叫，為附近居民余文瑞聞聲自後追趕
    該機車，嗣丙○、丁○○二人因發現十七巷底僅有一人行通
    道，機車無法通行駛離，旋即調頭迴轉行至同街十七巷轉角
    時，適逢余文瑞追至該處加以阻擋並以腳踢機車，而使丙○
    、丁○○人車倒地，並造成行經該處之路人乙○○為傾倒之
    機車壓傷，受有左小腿、後腦枕部血腫之傷害（此部分不構
    成犯罪，理由如後述），丙○、丁○○二人隨後即為余文瑞
    及其他聞訊而來之民眾邵泰緒、方韶華等人合力制伏並予逮
    捕。嗣經報警處理，並於現場扣得前揭折疊刀一把（警局拍
    照存證後入庫，經檢察官指示員警送驗而於領出後遺失）、
    螺絲起子一支、麻布手套二雙，及在前址十七巷轉角處尋獲
    上開搶得之黃色手提包一只（業已發還潘明霞）。
二、案經潘明霞、乙○○訴由臺北縣政府警察局永和分局報告臺
    灣板橋地方法院檢察署檢察官偵查起訴。
    理  由
壹、程序部分：
一、關於被告丙○於原審所為警詢遭疲勞訊問之抗辯及被告丁○
    ○所為製作警詢筆錄時酒醉意識不清之抗辯：
  (一)按被告之自白，非出於強暴、脅迫、利誘、詐欺、疲勞訊問
    、違法羈押或其他不正之方法，且與事實相符者，得為證據
    ；又被告陳述其自白係出於不正之方法者，應先於其他事證
    而為調查。刑事訴訟法第一百五十六條第一項、第三項分別
    定有明文。
  (二)被告丙○之原審辯護人為其辯護意旨略以：丙○於九十四年
    四月二十四日案發當天有吃安眠藥，惟為警拒絕於當日下午
    七時三十分製作筆錄，遲至翌日上午七時二十分許始製作筆
    錄，故其於警詢時所為自白係在疲勞訊問下，因精神不濟所
    為，應無證據能力云云。惟查：據查獲當日所製作第一次警
    詢筆錄所記載：因第一次製作筆錄時間為夜間七時三十分，
    經警詢問被告丙○是否同意夜間詢問，而丙○表示不同意等
    語，遂於翌日即同年月二十五日上午七時二十分許製作第二
    次警詢筆錄，且製作前並詢其意識是否清楚，經其答以：「
    清楚」始詢問本案經過，至上午八時十分製作完畢，嗣於同
    日上午十一時許再製作第三次警詢筆錄，迄十一時三十分許
    完成筆錄，三份筆錄均經被告丙○簽名其上。參以上開第一
    次及第二次警詢過程經原審勘驗錄音結果：詢問過程中，被
    告丙○不僅回答問題明確，未聽聞任何哈欠聲外，就警方所
    詢問逮捕時所交證件為何人之年籍時，其對范忠誠年籍及身
    分證統一編號均能應答迅速無誤，且就警員誤稱其年籍為五
    十三年三月三十日生，亦能立即糾正為五十年次等情，實無
    被告丙○及其辯護人所指疲勞訊問或神智不清情形，此有原
    審九十五年一月十一日勘驗筆錄附於原審卷(二)可稽。此外，
    被告丙○辯稱係因九十四年四月二十四日當天有吃安眠藥，
    因此警詢時有疲勞情形云云，然依一般經驗法則，安眠藥之
    藥效應在服用後未久即行產生，果如被告丙○所辯確曾服用
    安眠藥物，則其查獲當晚或可能出現藥效發作之精神不濟狀
    況，惟第二次警詢筆錄既係於翌日上午七時二十分許製作，
    距其服藥時間已相隔逾十二小時，難認經長時間休息後尚有
    疲勞情形，是其所辯顯非可採，前揭警詢筆錄仍得作為證據
    ，是被告丙○於本院審理時復請求勘驗警詢錄音帶，核無必
    要。
  (三)被告丁○○及辯護人為其辯護意旨略以：丁○○於案發當天
    因為酒醉，所製作之警詢筆錄應無證據能力云云。惟查：據
    查獲當日所製作第一次警詢筆錄所記載：因第一次製作筆錄
    時間為夜間七時三十分，經警詢問被告丁○○是否同意夜間
    詢問，丁○○表示不同意等語，遂於翌日即同年月二十五日
    上午六時○分許製作第二次警詢筆錄，且製作前警員並詢問
    被告意識是否清楚，被告丁○○答以：「我意識清楚」，經
    被告簽名並按捺指印後，始開始詢問本案經過，至上午七時
    三十分製作完畢，並經被告丁○○於筆錄上簽名捺印。而觀
    之警詢筆錄內容係採一問一答方式，且係出於被告丁○○之
    自由意志，被告就案發經過亦能詳細敘明（詳如後述），若
    如被告丁○○所辯於第二次製作筆錄時仍酒醉意識不清，則
    如何就案發細節為如此明確之陳述？且縱如被告丁○○所辯
    當天有酒醉之情形，衡情經近十二小時長時間休息後應已清
    醒，是其所辯顯有悖常情，難以採信，應認其警詢筆錄仍具
    證據能力。
二、關於共同被告丙○於警、偵訊時所為不利於己之陳述，對共
    同被告丁○○而言，均屬被告以外之人審判外之陳述，其證
    據能力之說明：
  (一)按被告以外之人於司法警察調查中所為之陳述，與審判中不
    符時，其先前之陳述具有較可信之特別情況，且為證明犯罪
    事實存否所必要者，得為證據，刑事訴訟法第一百五十九條
    之二定有明文。至警詢中之陳述具備可信性與必要性，事實
    審法院除應衡酌該警詢筆錄作成之外部情況，就詢問有無出
    於不正方法、陳述是否出於非任意性等適法性與否為整體之
    考量外，應兼顧基於發見真實之需求，具有重要關係。經查
    ：共同被告丙○於警詢之供述，依其記載內容，係採取一問
    一答方式，且其於警詢時之供述並非僅陳述不利共同被告丁
    ○○之事，亦含不利於己之陳述，顯然較少權衡利害得失或
    受他人干預，依經驗法則，亦較之事後翻異前詞為可信，其
    憑信性甚高，又共同被告丙○於原審準備程序及審理時始辯
    稱因案發當日有服用安眠藥，警詢中迷迷糊糊，說話神智不
    清云云委無足採，已如前述，從而，應認丙○警詢筆錄內容
    係根據其陳述之內容所記載，則該筆錄內容之公正客觀性即
    無由質疑。綜上情況判斷，本院認共同被告丙○於警詢時之
    陳述，具有較可信之特別情況，且其警詢筆錄基於發見真實
    之需求並有重要關係，而為證明犯罪事實之存否並有必要，
    故共同被告丙○於警詢之陳述，本院認符合刑事訴訟法第一
    百五十九條之二之情形，依法有證據能力。
  (二)次按共同被告之陳述，本質上屬於「證人」，故共同被告之
    陳述是否可以採信，本應以證人之身分調查，否則，其指訴
    並不具有證據能力，審判者自不得採為判決之基礎，故檢察
    官偵查訊問時，應將共同被告以證人之身分加以具結，程序
    方為妥適。本件共同被告丙○於偵查中之陳述，檢察官係以
    被告之身分訊問之，並未以證人之身分令之具結作證，依前
    開說明，共同被告丙○於偵查中有關被告丁○○之證詞，依
    刑事訴訟法第一百五十八條之三不具證據能力。
三、關於證人余文瑞、潘明霞、乙○○、邵泰緒、方韶華於警詢
    、偵查中所為陳述之證據能力：
  (一)按被告以外之人於審判外之言詞或書面陳述，除法律規定者
    外，不得作為證據，刑事訴訟法第一百五十九條第一項定有
    明文。查證人余文瑞、潘明霞於警詢、檢察官偵訊時所為陳
    述，及乙○○、邵泰緒、方韶華於警詢時所為陳述，均係被
    告以外之人於審判外之陳述而屬傳聞證據，且經被告辯護人
    於原審準備程序時聲明異議表示爭執證據能力，又余文瑞、
    潘明霞、乙○○三人已經原審傳喚到庭進行交互詰問，而於
    原審審理時所證大致與警詢所證相符，自應直接以其三人於
    法院審理時具結所為之證言為證據即可，至邵泰緒、方韶華
    三人於警詢之證述，與刑事訴訟法第一百五十九條之一至之
    五所規定傳聞法則例外之情形不符，是其二人於警詢時之陳
    述，即無證據能力。
  (二)按被告以外之人於偵查中向檢察官所為之陳述，除顯有不可
    信之情況者外，得為證據，刑事訴訟法第一百五十九條之一
    第二項定有明文。查證人邵泰緒於偵查中所為之陳述，已依
    法具結其證言，核無顯不可信之情形，依前開規定，自得為
    證據。
四、卷附折疊刀照片一幀（見臺灣板橋地方法院檢察署九十四年
    度偵字第六九四九號偵查卷第六十二頁）係到場處理警員就
    現場查獲折疊刀一把後，帶回警局所拍攝，並製作搜索扣押
    筆錄、扣押物品目錄表及贓證物品清品各一份。經查臺灣板
    橋地方法院檢察署檢察官於九十四年四月二十五日指示臺北
    縣政府警察局永和分局將該扣案折疊刀上之指紋及血跡送驗
    ，惟該分局員警領回上開折疊刀後疏未送驗並於嗣後遺失，
    有臺北縣政府警察局永和分局九十四年十月五日北縣警永刑
    字第○九四○○二九○五三號函附由警員朱正光出具之報告
    書一紙在卷可考，則該採證照片、搜索扣押筆錄、扣押物品
    目錄表係警員職務上製作以表示當時確有查獲上開物品之紀
    錄文書，依刑事訴訟法第一百五十九條之四第一款規定，得
    為證據。
五、本件認定事實所引用之卷內其他卷證資料（包含人證與文書
    證據、物證等證據），並無證據證明係公務員違背法定程序
    所取得，且檢察官、被告及其辯護人於原審準備程序及審判
    期日時均表示無意見而不予爭執，且迄至言詞辯論終結前亦
    未再聲明異議，依刑事訴訟法第一百五十九條之五第一項之
    規定，本件認定事實所引用之其他證據（包含人證與文書證
    據、物證等證據），均有證據能力。
貳、實體部分：
一、訊據上訴人即被告丁○○固於警詢及第一次檢察官偵訊時坦
    承與丙○於前揭時、地共同搶奪潘明霞手提包得手等情不諱
    ，惟矢口否認有何攜帶兇器加重搶奪犯行，辯稱：其並未攜
    帶折疊刀，扣案折疊刀非其所有；復於第二次偵訊、原審及
    本院審理時改稱：其因飲酒，臨時起意搶奪，丙○並不知情
    ，並聲請鑑定扣案折疊刀上之指紋云云，辯護人則為其辯護
    略以：被告丁○○可能因飲酒致精神耗弱，始為本件犯行云
    云。上訴人即被告丙○先於警詢時坦承事實欄所載共同攜帶
    兇器搶奪之事實，惟於第一次偵訊時旋改稱：不知丁○○有
    帶刀云云；復於第二次偵訊時諉稱：不知丁○○要行搶之事
    云云；嗣於原審準備程序及本院審理時又辯稱：扣案螺絲起
    子是警察從其騎乘機車之置物箱內查扣，並未攜帶在身上云
    云，辯護意旨則以：被告丙○未遮掩所騎乘其弟之機車車牌
    ，足見其事前未與丁○○共同謀議搶奪云云。經查：
  (一)前揭事實欄所載被告丙○、丁○○二人先行謀議後，由丙○
    騎乘機車搭載丁○○，共同搶奪潘明霞隨身手提包，得手後
    往臺北縣永和市○○街十七巷內逃逸等情，迭據被告二人於
    警詢及第一次偵訊時供明在卷，且互核一致，並經被害人潘
    明霞於原審審理時指訴遭搶過程歷歷，參以與人共乘機車欲
    搶奪路人財物，非事先物色商定下手對象，再由騎者配合後
    座之人行搶時機，妥當控制車速，以利接近行搶與加速逃逸
    ，難能成功。而據潘明霞於原審審理時結證稱：「我那時傍
    晚我一人出去買東西，經過民族街二十七巷子，走到那邊，
    就被機車拉倒，一人騎，一人被載」、「包包是拿在左手邊
    ，用左手提」、「當時他們沒有抓到我的手，當時以為是車
    禍被勾到手，後來包包被搶走就結束了」、「進度很快，我
    只知道是兩個人」等語，足見被告丙○係故意將機車騎得非
    常靠近被害人，使後座之丁○○有下手搶奪之機會，於得手
    後又立即加速逃逸至明。況被害人遭搶奪時因被拖倒疼痛呼
    叫，為附近民眾余文瑞所聽聞，業據證人潘明霞、余文瑞於
    原審審理時證述無訛（見原審卷(二)第四十三、四十四、五十
    一頁），並經被告丁○○供承明確（見原審九十五年九月二
    十七日審判筆錄十三頁），被告丙○為騎乘機車之人，焉有
    可能均未發覺有異？又為何突捨直行路幅較寬之民族街二十
    七巷不走，反加速轉入較狹之十七巷？更有甚者，倘如被告
    丙○所辯自己有服用安眠藥，應知短時間內藥效即會發生，
    為何還騎車出門，並前往搭載丁○○？此外，被告二人於原
    審審理中具結同意互為證人，所為證言，就案發當日丙○在
    何處搭載丁○○、二人騎機車欲往何處、做何事各節多所歧
    異，難以自圓。酌以被告丙○因本案為警查獲時，即出示其
    所偽造胞弟范忠誠之國民身分證應訊，嫁禍其弟之心昭然，
    騎乘其弟所有機車犯搶奪案件，毫無遮掩，亦不足奇，是被
    告丙○及其辯護人所辯：若知要去搶奪，怎會不掩其弟所有
    機車車牌云云，即非可採。被告二人同於第二次偵訊時始翻
    異前詞，空言丙○不知搶奪之事，無非迴護被告丙○飾卸之
    詞，委無足取。
  (二)另被告丙○於警詢時坦承：知悉丁○○攜有刀子等語，於歷
    次警、偵訊時亦坦認扣案螺絲起子一支係放在自己身上之情
    ，惟於第一次偵查時竟改稱：不知丁○○帶刀，復於原審準
    備程序時辯稱：螺絲起子係警察自機車置物箱內所查扣云云
    。然丁○○持刀一節，業據證人潘明霞於原審審理時證稱：
    有看到被告二人中之一人手拿小刀，後來經民眾搶下等語在
    卷（見原審卷(二)第九頁），核與證人余文瑞於原審審理時所
    證述：「我將機車踢倒時，就已經看到丁○○手上有刀。」
    、「丁○○如果沒有拿刀子，我為何不先去抓丙○？我就是
    因為怕先去抓丙○，會被丁○○攻擊。」、「（問：他（指
    丁○○）的刀子是如何拿的？）就拿在右手」、「他拿刀子
    衝到角落，我踢倒他，我壓制他時，他就趴在地上，當時他
    的刀子在下面，我叫他將刀子放下，他不要。」、「（問：
    那把刀的刀柄何顏色？）紅色。」、「後來邵泰緒等人來幫
    忙壓制時，邵泰緒才將他的刀子拿下。」等語（見原審卷(二)
    第五十五、五十七頁，及原審九十五年九月二十七日審判筆
    錄第四至六頁）大致相符。復經證人邵泰緒於偵訊時結證稱
    ：余文瑞當時將丁○○壓在地上，余文瑞並說有刀子，我就
    從丁○○手上拿下刀子，後來刀子交給警察等語明確。且有
    螺絲起子一支扣案足稽及查扣之折疊刀照片一幀附卷為佐，
    堪認被告丙○警詢時此部分任意性自白應與事實相符，而足
    以採信。是以被告丙○、丁○○分別攜帶螺絲起子一支、折
    疊刀一把之事實應堪認定。
  (三)被告丁○○之辯護人雖為其辯稱：被告行為當時可能因飲酒
    ，致精神耗弱，始為本件犯行，並聲請鑑定被告行為時之精
    神狀況等語。惟按所謂「精神耗弱」，係指行為人辨識是非
    善惡之能力及依其辨識而為行為之能力，雖非完全喪失，但
    顯然減退，而較常人之平均程度為低者而言。經查：被告丁
    ○○於圍捕乃至警詢過程中，證人余文瑞及負責詢問之員警
    均未聞到酒味，且精神狀態良好等情，業據證人余文瑞到庭
    證稱：「（問：你壓制被告丁○○在地，你有無聞到他身上
    有酒味？）沒有聞到。」（見原審卷(二)第五十四頁）等語，
    及證人即負責詢問丁○○筆錄之員警劉昭宏於原審審理時結
    證稱：丁○○在製作筆錄時有受傷，但精神很好，並未聞到
    酒味，其神智狀況很清楚，沒有任何酒醉或顛三倒四或回答
    時有所停頓情形，丁○○也沒有提及身體不舒服，如果有說
    ，警局會送他至醫院檢查等語明確（見原審卷(二)第三十七、
    三十八頁），參諸第一次警詢筆錄被告丁○○拒絕夜間訊問
    ，且於警詢時即否認攜帶折疊刀，並拒絕於扣押物品目錄表
    「折疊刀一把」項下簽名（註明拒簽），復要求就其逮捕當
    時受傷部位拍照等情，益見被告丁○○於警詢時尚知避重就
    輕，主張自身權益，且有依此辨識而為行為之能力無疑，則
    其精神狀態並未顯然減退，自無精神耗弱之情形。又被告丁
    ○○於原審審理時，對於其搶奪、逃逸及遭民眾圍捕乃至製
    作筆錄過程均能詳細陳述，衡情如被告有因飲用酒類導致精
    神恍惚，何以能清楚描述前揭細節，足徵被告丁○○為搶奪
    犯行時精神狀況尚屬正常，並無何精神障礙。綜上各情以觀
    ，被告於行為時之精神狀況核屬正常，並無精神耗弱之情形
    ，證人即被告丙○於原審審理時所證述：聞到丁○○有酒味
    云云，顯非可採，辯護人執此爭辯，尚無足取。被告二人上
    開加重搶奪犯行事證已臻明確，犯行堪以認定。
  (四)另被告二人對潘明霞遭搶後跌倒成傷一節均坦承不諱，而潘
    明霞因被告本次實施搶奪犯行跌倒，並受有左臉瘀青（三乘
    二公分）、左肘關節擦傷（三乘二公分、二乘一公分）、左
    膝擦傷（二乘二公分）之傷害，亦有三軍總醫院附設民眾診
    療服務處診斷證明書一紙（見臺灣板橋地方法院檢察署九十
    四年度偵字第六九四九號偵查卷第四十七之一頁）附卷可憑
    ，足認被告此部分自白與事實相符，堪以採信。
二、查被告行為後，於九十四年二月二日修正公布之刑法，業於
    九十五年七月一日施行。按行為後法律有變更者，適用行為
    時之法律，但行為後之法律有利於行為人者，適用最有利於
    行為人之法律，現行刑法第二條第一項訂有明文。此條規定
    乃與刑法第一條罪刑法定主義契合，而貫徹法律禁止溯及既
    往原則，係規範行為後法律變更所生新舊法律比較適用之準
    據法，是刑法第二條本身雖經修正，但刑法第二條既屬適用
    法律之準據法，本身尚無比較新舊法之問題，應一律適用裁
    判時之現行刑法第二條規定以決定適用之刑罰法律，合先敘
    明。又以本次刑法修正之比較新舊法，應就罪刑有關之共犯
    、未遂犯、想像競合犯、牽連犯、連續犯、結合犯，以及累
    犯加重、自首減輕暨其他法定加減原因（如身分加減）與加
    減例等一切情形，綜其全部罪刑之結果而為比較，最高法院
    九十五年五月二十三日九十五年度第八次刑事庭會議決議可
    資參照。茲比較說明如下：
  (一)刑法分則編各罪所定罰金之貨幣單位原為銀元，且依修正前
    刑法第三十三條第五款規定，罰金刑為一銀元以上，而有關
    罰金倍數之調整及銀元與新台幣之折算標準，則定有「罰金
    罰鍰提高標準條例」及「現行法規所定貨幣單位折算新台幣
    條例」，除罰金以一銀元折算三元新台幣外，並將七十二年
    六月二十六日以前修正之刑法部分條文罰金數額提高十倍，
    其後修正者則不再提高倍數；嗣修正後刑法第三十三條第五
    款則將罰金刑提高為新台幣一千元以上，並以百元計算之，
    且因刑法第三十三條第五款所定罰金貨幣單位既已改為新台
    幣，刑法分則編各罪所定罰金之貨幣單位亦應配合修正為新
    台幣，且考量刑法修正施行後，不再適用「現行法規所定貨
    幣單位折算新台幣條例」，為使刑法分則編各罪所定罰金之
    最高數額與刑法修正前趨於一致，爰增訂刑法施行法第一條
    之一規定，將刑法分則編各罪所定罰金之貨幣單位均改為新
    台幣，並將七十二年六月二十六日以前修正之刑法部分條文
    罰金數額提高為三十倍，其後修正者則提高為三倍。是以刑
    法分則編各罪所定罰金刑之最高數額，於上開規定修正後仍
    屬一致，並無不同；但其罰金刑之最低數額，則比修正前提
    高，從而自以修正前之規定較為有利。
  (二)修正前刑法第二十八條係規定：「二人以上共同實施犯罪之
    行為者，皆為正犯」，修正後則將成立共同正犯之標準，由
    共同正犯之共同「實施」犯罪，改為共同「實行」犯罪，修
    正理由係認「實施」一詞，在實務上向來認為涵蓋陰謀、預
    備、著手、實行等概念在內，惟基於近代刑法個人責任原則
    及法治國人權保障之思想，上開實務見解應有所修正，不應
    承認「陰謀共同正犯」及「預備共同正犯」為共同正犯之參
    與類型，然無礙於「共謀共同正犯」之成立。是修正後之共
    同正犯之可罰性要件之範圍業已限縮，乃屬行為可罰性要件
    之變更，自應比較新舊法。本件被告無論依修正前後規定，
    均構成共同正犯，是此部分修正對被告言之，並無有利或不
    利之區別。
  (三)修正後刑法第五十五條規定，業已廢除牽連犯之規定。故犯
    一罪而其方法或結果之行為犯他罪名者，依修正前刑法第五
    十五條後段規定，認屬牽連犯，應從一重處斷；但依修正後
    刑法第五十五條規定，則已無牽連犯可資適用，即應將各該
    犯行以數罪併合處罰。是以適用修正前關於牽連犯之規定，
    自係較為有利。
  (四)經綜合前述各項罪刑法律變更，整體為「從舊從輕」之比較
    結果，應一體適用被告行為時即舊刑法之規定，較有利於被
    告，合先敘明。
  (五)至於想像競合犯之規定，現行刑法第五十五條雖增列但書規
    定：「但不得科以較輕罪名所定最輕本刑以下之刑」，惟該
    但書之規定，係科刑之限制，為法理之明文化，非屬法律之
    變更，自無庸依現行刑法第二條第一項規定為新舊法比較適
    用（前述最高法院刑事庭會議決議意旨參照），應逕予適用
    修正後之規定，附此敘明。
三、按刑法第三百二十六條第一項之攜帶兇器搶奪罪，係以行為
    人攜帶兇器搶奪為其加重條件，此所謂兇器，其種類並無限
    制，凡客觀上足對人之生命、身體、安全構成威脅，具有危
    險性之兇器均屬之，且祇須行竊時攜帶此種具有危險性之兇
    器為已足，並不以攜帶之初有行兇之意圖為必要。本件被告
    犯本案所攜帶之螺絲起子一支乃金屬製成、質地堅硬，另折
    疊刀一把，為金屬製成、單刃，刀鋒銳利之銳器，均屬足以
    殺傷人生命、身體之器械，顯為具有危險性之兇器無疑。核
    被告丙○、丁○○二人所為均係犯刑法第三百二十六條第一
    項之加重搶奪罪及同法第二百七十七條第一項之普通傷害罪
    ，二人就所犯上開二罪有犯意聯絡及行為分擔，應論以共同
    正犯，又被告二人以一行為觸犯加重搶奪、傷害二罪名，屬
    想像競合犯，應依修正後刑法第五十五條之規定，從一重加
    重搶奪罪處斷。
四、原審對被告予以論罪科刑，固非無見，惟查「科刑時應審酌
    一切情狀，尤應注意左列事項，為科刑輕重之標準：一、犯
    罪之動機。二、犯罪之目的。三、犯罪時所受之剌激。四、
    犯罪之手段。五、犯人之生活狀況。六、犯人之品行。七、
    犯人之智識程度。八、犯人與被害人平日之關係。九、犯罪
    所生之危險或損害。一○、犯罪後之態度。」，刑法第五十
    七條定有明文。又刑事審判旨在實現刑罰權之分配正義，故
    法院對於有罪被告之科刑，應符合罪刑相當之原則，使輕重
    得宜，罰當其罪，此所以刑法第五十七條明定科刑時，應審
    酌一切情狀，尤應注意該條所列十款事項，以為科刑輕重之
    標準，並賦予法院裁量權。而判決於科刑之理由，如僅載稱
    審酌被告之品行、犯罪之動機、目的、手段、犯後態度等一
    切情狀，因如此記載，均僅為法律抽象之一般規定，並未說
    明各該事項之具體情形，其量刑是否妥適無從據以斷定，自
    有判決理由未備之違法（最高法院九十四年台上字第二一三
    一號判決意旨參照）。原審判決就對被告二人科刑審酌之事
    由於理由內隻字未提，而遽予各科處被告二人有期徒刑四年
    二月，顯有理由不備之違誤。被告丁○○上訴否認當日有攜
    帶刀械，且被害人所提診斷書之日期不對，並請求從輕量刑
    等語。被告丙○上訴意旨以其並不知蔡阿亮要搶奪，螺絲起
    子是機車必備之工具，非行搶工具，縱認有搶奪亦僅成立普
    通搶奪等語。惟查：(一)被告丁○○案發當時確有攜帶兇器行
    搶，業經證人潘明霞、余文瑞、邵泰緒證述綦詳，已如前述
    。而被害人潘明霞所提三軍總醫院附設民眾診療服務處診斷
    證明書上最下方所載日期雖為九十四年四月二十二日，然診
    斷書上所記載之診療日期為九十四年四月二十四日，且被害
    人於當日被搶後至警局製作筆錄時，明確說明被告二人行搶
    造成其左臉瘀青、左腳關節擦傷、左膝擦傷並提出診斷證明
    書（見偵卷第十八頁），衡情被害人當無於受傷之前即預知
    將被搶劫而事先開立診斷證明書，況被告二人亦坦承當日確
    有搶奪被害人潘明霞之手提包，且被害人因遭被告二人拖倒
    疼痛呼叫等情亦經證人余文瑞證述明確，是上開診斷證明書
    下方所載之日期應係誤載所致，尚難因此率論該證明書非真
    。(二)又攜帶兇器竊盜，祇須行竊時攜帶具有危險性之兇器為
    已足，並不以攜帶之初有行兇之意圖為必要（最高法院六十
    二年台上字第二四八九號判例意旨參照）。則縱認被告丙○
    初始將螺絲起子放置機車時尚無搶奪之意思，然其既於與蔡
    阿亮謀議行搶之後，仍攜帶該螺絲起子至現場行搶，自應負
    加重搶奪罪責。被告二人上訴仍執上開情詞指摘原判決不當
    ，雖無理由，惟原判決既有上開可議而無可維持，自應由本
    院予以撤銷改判。爰審酌被告二人正值壯年，竟不思以正當
    途徑謀得生計，為獲取不法利益，攜帶兇器為搶奪犯行，並
    造成被害人受傷，嚴重影響社會治安，於法院審理時猶飾詞
    犯行，竟無悔意，兼酌其已有犯罪前科，均另案通緝中，有
    其前案紀錄可稽及其智識程度、犯罪目的、手段、所得利益
    、所生危害等一切情狀，分別量處如主文所示之刑。另按刑
    法第三十八條第一項第一款、第二項雖已將「左列」改為「
    下列」，「犯人」改成「犯罪行為人」，然因沒收屬於從刑
    ，依照最高法院九十五年五月二十三日第八次刑事庭會議決
    議第一點第（五）小點：「從刑附屬於主刑，除法律有特別
    規定者外，依主刑所適用之法律」，本案關於刑法修正前後
    之比較適用，既應以修正前之刑法對被告較為有利，則從刑
    部分亦應一體適用修正前刑法之規定。扣案如附表編號1、2
    所示之物，係被告丙○所有，且供本件犯罪所用之物，扣案
    如附表編號3所示折疊刀一把雖未入庫，然不能證明業已滅
    失，基於共同正犯關係之被告間，對於他共同正犯所有之上
    開扣押物，依共同正犯責任共通原則，爰依修正前刑法第三
    十八條第一項第二款規定併予宣告沒收。
五、公訴意旨雖以被告二人共同搶奪潘明霞手提包得手後，基於
    意圖脫免逮捕之犯意，於余文瑞、乙○○上前攔阻時，以所
    騎乘機車撞擊余文瑞與乙○○，造成乙○○左小腿、後腦枕
    部血腫之傷害，被告丁○○並以預藏之折疊刀割傷余文瑞，
    致余文瑞受有手臂劃傷等傷害（傷害部分未據告訴），因認
    被告此部分所為，係涉犯刑法第三百二十九條、第三百三十
    條第一項之加重準強盜及刑法第二百七十七條普通傷害罪嫌
    。惟按刑法第三百二十九條之準強盜罪，係以竊盜或搶奪，
    因防護贓物、脫免逮捕或湮滅罪證，而當場施以強暴、脅迫
    者為構成要件，是行為人主、客觀上須以實施強暴脅迫為手
    段，以達防護贓物、脫免逮捕或湮滅罪證之目的，始屬相當
    ，如欠缺此項手段、目的關係，即難以本罪相繩。又其中所
    謂強暴，謂直接或間接對於人之身體施以暴力，壓制被害人
    之抗拒，或使被害人處於不能抗拒之狀態，最高法院八十二
    年度台上字第三八四二號判決意旨可資參照。經查：
  (一)被告二人堅決否認於脫免逮捕時有對證人乙○○、余文瑞施
    以強暴手段，被告及其辯護人辯護意旨略以；被告騎機車從
    死巷轉出來欲逃跑，意在閃避而無以機車衝撞余文瑞之意思
    ，乙○○受傷是因余文瑞將被告機車踢倒所致，非被告有意
    傷害，且被告二人被余文瑞壓制在地，亦無反抗或對他人有
    何施暴動作等語。詰之證人乙○○於原審審理中證稱：我看
    到機車有點搖晃，感覺是騎不穩才會撞到我等語，核與證人
    余文瑞於原審審理時所證述：乙○○呆滯在那邊，之後我一
    踢被告機車，車子才撞到乙○○等語（見原審卷(二)第四十九
    頁、原審九十五年九月二十七日審判筆錄第四、五頁）大致
    相符。另據原審現場勘驗實測民族街十七巷寬為四點六公尺
    （見原審卷(二)第八十八頁、原審九十五年四月六日勘驗筆錄
    附圖在卷可稽），及證人余文瑞於原審審理時所證稱：「巷
    子很小，右邊有停車子」等語以觀，經扣除巷內一側停有車
    輛之寬度與證人余文瑞、乙○○同時站在該巷轉角處所占空
    間後，該巷行車空間已極為有限，且在被告急欲騎車逃逸情
    形下，復經余文瑞腳踢機車之力，被告所乘機車自無法維持
    平衡而人車倒地，致壓傷乙○○，尚難遽認被告二人有何傷
    害乙○○之故意，則被告前揭行為即無成立刑法第二百七十
    七條第一項普通傷害罪之可能。惟因公訴人起訴認此部分與
    與加重準強盜間有牽連犯之裁判上一罪關係，爰不另為無罪
    之諭知。
  (二)又余文瑞發覺被告前揭搶奪犯行後，奮力追逐，並於被告騎
    車迴轉至民族街十七巷轉角處時，強加阻攔欲予逮捕一節，
    為被告所不爭執，且據證人潘明霞、乙○○及余文瑞等人於
    原審審理時結證一致，堪以採信。此外，證人乙○○於原審
    審理中業已證稱：我是看到有人在追一部機車，才好奇停下
    來回頭看，我根本沒有去擋或逮捕被告的意思，我根本搞不
    清楚狀況，才一回頭就被撞到了等語，參以證人余文瑞前揭
    乙○○於被告騎乘機車從巷內衝出時係呆滯地站在路旁之證
    述，足見乙○○並無逮捕被告之意，合先敘明。
  (三)衡諸證人余文瑞於原審審理時證稱：我追進十七巷轉角處時
    ，被告已從巷底迴轉回來等語，及余文瑞於原審勘驗現場時
    分別指明其追逐被告機車至十七巷轉角處時，所見被告機車
    位置（見原審九十五年四月六日勘驗筆錄所附現場圖），顯
    見余文瑞追至十七巷轉角處時，被告二人所乘機車與乙○○
    、余文瑞所站位置實已相當接近，礙於該巷道可通行之空間
    非常狹窄，已如前述，倘被告二人執意衝撞余文瑞，在機車
    加速直衝情形下，余文瑞自難順利從正面將機車踢倒而毫髮
    無傷，酌以證人乙○○前揭有關機車呈搖晃不穩情形之證言
    ，應認被告二人當時應意在閃避追捕，而無衝撞之強暴行為
    。況證人余文瑞於原審審理時亦證稱：「我不確定他們是要
    跑，還是要撞我。我直覺反應是將他們踢倒。」等語，自不
    得僅憑被告騎乘機車朝余文瑞方向行駛即為不利被告之認定
    。
  (四)被告二人遭追捕之過程，除據證人余文瑞於原審審理時證稱
    ：被告所乘機車被我踢倒時，看見被告丁○○手持折疊刀，
    所以先壓制丁○○，後來發現被告丙○已重新發動機車往民
    族街二十七巷方向逃逸，便立即自後拉高丙○機車車尾，往
    旁一甩，並壓制丙○，丁○○則趁隙逃逸，之後鄰人聽見乙
    ○○呼喊出來幫忙壓制丙○，我便再追捕丁○○，在民族街
    十七巷口將丁○○推倒後，與前來支援之民眾合力逮捕丁○
    ○，並取下丁○○手中的刀子、「（問：你或其他人當時有
    無與被告二人扭打？）當初我把被告踢倒時，看到丁○○拿
    刀子，因為車子倒時壓到乙○○，乙○○的家人聽到聲音就
    出來，他們就幫忙壓制丙○。」等語（見原審卷(二)九十五年
    九月二十七日審判筆錄第五頁）明確外，復經證人邵泰緒於
    偵訊時結證稱：余文瑞壓制丁○○時，其他鄰居很多人去制
    服丙○，我有看見很多人壓住丙○等語（見臺灣板橋地方法
    院檢察署九十四年度偵字第六九四九號偵查卷第一百二十五
    頁）明確，足見被告丙○所辯稱：先遭余文瑞壓制，隨即為
    眾人制服，自始至終並無何積極反抗動作，應堪採信。又證
    人余文瑞於原審審理時雖陳稱右手及右大腿受有刀傷一節，
    惟審之其於交互詰問時所證稱：拉扯時並不知道右腿受傷，
    是晚上洗澡時才發現的，應該是刺到，血並沒有流很多，且
    深度並不是很深、「（問：你壓制丁○○時，他有無反抗動
    作？）他拿刀子衝到角落，我踢倒他，我壓制他時，他就趴
    在地上，當時他的刀子在下面，我叫他將刀子放下，他不要
    ，後來警察就來了。」、「（問：你看到丁○○拿刀子時，
    是有面對你拿刀子指向你？）沒有。」、「（問：他拿刀子
    有無作何動作？）應該是沒有。」等語，參以證人邵泰緒於
    偵訊時具結證稱：余文瑞當時將丁○○壓在地上，余文瑞說
    有刀子，我就從丁○○手上拿下刀子等語（見同上偵查卷第
    一百二十五頁），均僅能證明被告丁○○確有持刀行為，惟
    因其未有以刀指向或攻擊余文瑞或有其他動作足認其因脫免
    逮捕施以強暴手段，自不能單以余文瑞陳稱其受有刀傷之結
    果而反推係因被告持刀攻擊之故，要屬當然。據此，被告二
    人既非主動對證人余文瑞或其他攔阻逃逸之人施以有形或壓
    制之暴力，復查無其他積極證據足資證明被告二人有因脫免
    逮捕或防護贓物而當場對攔阻之人施以強暴之行為，揆諸前
    揭說明，尚難認被告有公訴人所指準強盜罪之犯行，起訴法
    條即有未洽，惟因起訴之基本社會事實即被告加重搶奪之事
    實仍屬同一，自應依法變更起訴法條，附此敘明。
據上論斷，應依刑事訴訟法第三百六十九條第一項前段、第三百
六十四條、第二百九十九條第一項前段，刑法第二條第一項、修
正前第二十八條、第二百七十七條第一項、第三百二十六條第一
項、第五十五條、修正前第三十八條第一項第二款、第二百十九
條，罰金罰鍰提高標準條例第一條前段，判決如主文。
本案經檢察官黃全祿到庭執行職務。
中　　華　　民　　國　　96　　年　　1 　　月　　23　　日
　　　　　　　　　刑事第五庭    審判長法　官  吳    敦
　　　　　　　　　　　　　　　　　    法　官  張 傳 栗
　　　　　　　 　 　　　　　　　　　　法　官  吳 啟 民
以上正本證明與原本無異。
如不服本判決，應於收受送達後十日內向本院提出上訴書狀，其
未敘述上訴之理由者並得於提起上訴後十日內向本院補提理由書
（均須按他造當事人之人數附繕本）。
                                      書記官  江 采 廷
中　　華　　民　　國　　96　　年　　1 　　月　　23　　日
附錄：本案論罪科刑法條全文
附表：事實欄之應沒收物：
   1、麻布手套二雙
   2、螺絲起子一支
   3、折疊刀一把（如臺灣板橋地方法院檢察署九十四年度偵字
      第六九四九號偵查卷第六十二頁照片所示）
附錄本案論罪科刑法條全文：
中華民國刑法第277條
（普通傷害罪）
傷害人之身體或健康者，處 3 年以下有期徒刑、拘役或 1 千元
以下罰金。
犯前項之罪因而致人於死者，處無期徒刑或 7 年以上有期徒刑；
致重傷者，處 3 年以上 10 年以下有期徒刑。
中華民國刑法第326條
（加重搶奪罪）
犯前條第 1 項之罪，而有第 321 條第 1 項各款情形之一者，處
 1 年以上 7 年以下有期徒刑。
前項之未遂犯罰之。
